【裁判字號】    97,消債抗,36
【裁判日期】    980728
【裁判案由】    抗告事件
【裁判全文】
臺灣基隆地方法院民事裁定            97年度消債抗字第36號
抗  告  人  乙○○
代  理  人  徐家福律師
上列抗告人因更生事件對於中華民國97年9月9日本院97年度消債
更字第143號裁定提起抗告，本院合議庭裁定如下：
    主  文
原裁定除聲請費用部分外廢棄。
抗告人即債務人乙○○自中華民國98年7月28日10時起開始更生
程序。
命司法事務官進行本件更生程序。
    理  由
一、本件抗告意指略以：
  (一)抗告人於民國（下同）95年 7月與台新銀行協商當時，抗告
    人之配偶仍有工作收入，且預計以抗告人及配偶之工作所得
    ，應足支付清償方案。是以抗告人當時主觀上根本無法預見
    配偶將發生失業之情事，否則抗告人豈有與台新銀行協商並
    依約繳納5期分期款項之理？
  (二)又抗告人配偶自95年 5月起至10月止，常至臺北市從事裝潢
    臨時工，因無固定雇主，故無法出具在職證明書，但有共同
    工作之友人甲○○所出具之證明書為證。而於95年10月後，
    因經濟不景氣，抗告人配偶無法再覓得臨時工，閒賦在家，
    使抗告人不僅喪失每月 6,000元之收入，尚需負擔配偶之三
    餐膳食，導致抗告人無力繼續履行協商條件而毀諾，是以抗
    告人係於簽訂協商後，因配偶失業，家庭收入發生急遽變化
    而無力履行，當屬不可歸則於己之事由。
  (三)而抗告人於協商成立前與協商後之清償期間內，必要支出數
    額固無重大之遽增，惟因抗告人配偶失業後，抗告人須再另
    行負擔配偶每月之膳食費，且家庭收入亦同時減少 6,000元
    而此 6,000元對於負債累累之抗告人而言，何其重要，是以
    抗告人之家庭收入，驟然減少 6,000元，當係不可歸則於抗
    告人致履行協商條件顯有重大困難之事由。從而，原裁定於
    法自有未洽，應予廢棄。
二、按債務人與金融機構協商成立者，不得聲請更生或清算，但
    因不可歸責於己之事由，致履行顯有重大困難者，不在此限
    ；本條例施行前，債務人依金融主管機關協調成立之中華民
    國銀行公會會員辦理消費金融案件無擔保債務協商機制與金
    融機構成立之協商，準用前項之規定，消費者債務清理條例
    （以下簡稱本條例）第151條第5項、第 6項分別定有明文。
    本條例之立法意旨，在於避免已陷入經濟上困境之消費者，
    於惡性循環之債務窘境中自生自滅，而衍生嚴重之社會問題
    ，難以維持安定之社會經濟秩序，故為兼顧債權人、債務人
    雙方之利益，對陷於經濟上困境之消費者，乃允其於消費者
    債務清理條例施行後，得選擇以重建型之更生程序或清算型
    之清算程序清理其債務，藉以妥適調整債務人與債權人及其
    他利害關係人間之權利義務關係，保障債權人獲得公平受償
    ，並謀求消費者經濟生活之重建復甦機會。惟對於已與金融
    機構協商成立，或於本條例施行前，已依金融主管機關協調
    成立之中華民國銀行公會會員辦理消費金融案件無擔保債務
    協商機制（以下簡稱銀行公會債務協商機制）與金融機構成
    立協商之債務人，若非因不可歸責於己之事由，致履行顯有
    重大困難，僅係為圖謀減免債務，而不為債務之履行，自有
    違債權契約為誠信契約之本旨，故依本條例第151條第6項準
    用同條第 5項前段之規定，不得聲請更生或清算，始能避免
    債務人任意毀諾已成立之協商，濫用更生或清算之裁判上債
    務清理程序，肇致道德危險。次按法院開始更生程序之裁定
    ，應載明其年、月、日、時，並即時發生效力；法院裁定開
    始更生或清算程序後，得命司法事務官進行更生或清算程序
    ，必要時得選任律師、會計師或其他適當之自然人或法人一
    人為監督人或管理人；本條例第45條第1項、第16條第1項亦
    分別定有明文。
三、經查：
  (一)抗告人確於本條例施行前，曾於95年 7月15日依銀行公會債
    務協商機制與最大債權金融機構台新銀行達成協商，並約定
    就協商當時已確定之無擔保債務總額3,066,652元分120期，
    零利率，每月償還25,555元依各債權銀行債權金額比例清償
    各項債務，至全部清償完畢為止，而抗告人僅繳納 4期協商
    款，自95年12月起即未再依約履行而毀棄協商之承諾，此有
    抗告人於原審所提出之協議書暨無擔保債務還款計劃、債務
    協商繳款明細、聯合徵信中心當事人綜合信用報告在卷可稽
    ，合先敘明。
  (二)抗告人主張其任職於元山銀樓，平均每月收入約35,000元，
    並提出95年度綜合所得稅各類所得資料清單為證，經核大致
    相符，堪信為真實。而以抗告人每月收入約35,000元，扣除
    依協商條件每月應清償之金額25,555元，所剩餘額9,445 元
    ，固高於行政院所公佈95年臺灣省最低生活費用 9,210元而
    足供抗告人維持符合人性尊嚴之基本生活所需（按抗告人既
    稱已陷於不能清償債務之情，則其日常生活支出自應受到相
    當之限制，況本條例雖期望使負債累累難以自力重建經濟生
    活之債務人得有更生之機會，然並無意保證每一債務人均能
    維持其原來之生活水準，毋寧係在保障債務人最低生活水準
    之前提下，使債務人盡力清償以得更生之機會。是抗告人生
    活費用之支出，不應由抗告人任意主張，只需得以維持其最
    低生活水準即可），惟抗告人尚有三名未成年子女須扶養，
    是以上開餘額顯然無法支應抗告人及其子女維持最低生活之
    所需，已徵上開協商條件已然過於嚴苛。
  (三)又債務人前曾依銀行公會債務協商機制與金融機構成立協商
    者，固須有不可歸責於己致履行顯有重大困難之事由，始得
    聲請更生或清算，惟所謂之「不可歸責之事由」，應視情形
    而分別以觀，蓋債務人依銀行公會債務協商機制與金融機構
    成立協商之當時，並無本條例可供作為後盾，且債務人亦無
    法預期嗣後將制定本條例，故債務人僅有接受或不接受金融
    機構所提出之還款方案，如不接受，則又回復以往高利率之
    循環惡夢，此外亦無其他更生或清算程序可供選擇，是以在
    債務人無任何籌碼可供談判之情形下，幾無選擇之自由，而
    金融機構亦因當時僅有此一協商機制可供債務人選擇，故於
    協商之時，往往僅顧自身債權之受償，完全未慮及債務人之
    經濟狀況，逕自提出過於嚴苛，甚至超出債務人之經濟能力
    可得負擔之協商條件，是以債務人被迫答應其所無法負擔之
    協商條件者，比比皆是。準此，債務人於前依銀行公會債務
    協商機制成立協商者，判斷其是否有「不可歸責之事由」時
    ，自應採取較寬鬆之解釋，認為凡是客觀上債務人之支出增
    多，或收入、收益減少，非其成立協商時所能預期，又如協
    商成立時所定之條件過苛，超越債務人之負擔能力而客觀上
    履行不能，或雖未超過債務人之所得，然留與債務人使用之
    資金過少，使債務人無法維持其基本生活者，均可認係不可
    歸責於債務人之事由。
  (四)而本件抗告人之月收入扣除依協商條件每月應清償之金額後
    ，所剩餘額不足供抗告人及其子女維持最低生活之所需已如
    上述，是以最大債權金融機構台新銀行所提出之協商條件，
    固未超出抗告人之收入，惟留與抗告人使用之資金過少，致
    使抗告人及其子女無法維持最低基本生活之所需，從而，抗
    告人毀棄協商之承諾，依前揭說明，本屬不可歸則於己之事
    由所致。再者，抗告人於協商當時，其配偶尚有工作收入，
    抗告人不僅無需負擔配偶之生活費用，其配偶甚可每月給予
    抗告人 6,000元之生活費，惟抗告人之配偶於95年10月後，
    即因經濟不景氣而無法再尋得臨時工之工作，此有抗告人所
    提出抗告人配偶之友人甲○○出具之證明書在卷可參，堪認
    屬實。是以抗告人配偶失業後，抗告人不僅喪失每月 6,000
    元之收入，更需另行負擔配偶之每月膳食費，其家庭收入發
    生變化致無力繼續履行協商條件，且抗告人配偶於協商成立
    後失業，亦非抗告人於協商當時主觀上可得預見，從而，抗
    告人主張其有不可歸則於己之事由，自堪採信。此外，抗告
    人並非從事營業活動之人，現今每月收入僅有26,000元，而
    所負之債務總額已如扣除房貸部分，尚有3,209,678元，未
    逾1,200萬，此有抗告人於原審所提出之債權人清冊暨債權
    總金額表﹔及提出於本院之薪資證明為證，堪認抗告人確有
    不能清償債務之情。
四、綜上所述，抗告人並未從事營業活動，且其有不能清償債務
    之情事，而所負無擔保及無優先權之債務亦未逾 1,200萬元
    ，之前雖與各債權銀行達成協議，但有不可歸責事由致履行
    協議顯有重大困難，復未經法院裁定開始清算程序或宣告破
    產，又查無抗告人有消費者債務清理條例第6條第3項、第 8
    條或第46條各款所定駁回更生聲請之事由存在，抗告人聲請
    更生，要屬有據，應予准許。原審裁定駁回抗告人更生之聲
    請，容有未洽，抗告意旨求予廢棄，自屬有理由，爰廢棄原
    裁定，並依本條例第45條第1項及第16條第1項規定，裁定如
    主文第2、3項所示。
中    華    民    國    98    年    7     月    28    日
                  審判長法  官  李媛媛
                        法  官  林玉珮
                        法  官  王翠芬
以上正本係照原本作成。
本件裁定不得再抗告。
本裁定已於中華民國98年7月28日公告。
中    華    民    國    98    年    7     月    28    日
                        書記官  林建清


司法院資訊處製作；財團法人民間司法改革基金會備份。
